ACORDAO-COMPLETO-2339497

ACÓRDÃO 828/2019 ATA 3/2019 - SEGUNDA CÂMARA

VISTA, relatada e discutida esta tomada de contas especial, instaurada pelo Fundo Nacional de Saúde - FNS em razão de irregularidades na aplicação de recursos do Sistema Único de Saúde - SUS repassados ao município de Zé Doca/MA, no período de janeiro de 2009 a março de 2010, para implementação das ações do Piso da Atenção Básica - PAB.
ACORDAM os ministros do Tribunal de Contas da União, reunidos em sessão da 2ª Câmara, ante as razões expostas pela relatora, e com fundamento nos arts. 1º, inciso I, 16, inciso III, alíneas "a" e "b", 19, 23, inciso III, 26, 28, incisos I e II, e 57 da Lei 8.443/1992 c/c os arts. 214, inciso III, alínea "a", e 215 a 217 do Regimento Interno, em: 
9.1. excluir da relação processual João Andreza Filho;
9.2. julgar irregulares as contas de Raimundo Nonato Sampaio, Egídio Monteiro da Silva e Rita Maria Sampaio Barros;
9.3. condenar, solidariamente, Raimundo Nonato Sampaio e Egídio Monteiro da Silva ao recolhimento aos cofres do Fundo Nacional de Saúde dos valores indicados a seguir, atualizados monetariamente e acrescidos de juros de mora das datas indicadas até a data do pagamento, decorrente de ausência de documentação comprobatória de despesa pública, infração à Lei 4.320/1964, art. 63, §§ 1° e 2°, e ao Decreto 93.872/1986, art. 36:
	Data
	 Valor 

	22/01/2009
	           82.604,00 

	23/01/2009
	             7.200,00 

	03/03/2009
	           45.000,00 

	04/03/2009
	             3.000,00 

	11/03/2009
	           17.460,31 

	14/04/2009
	             7.800,00 

	08/05/2009
	             5.000,00 

	08/05/2009
	           10.000,00 

	08/05/2009
	             9.394,60 

	18/05/2009
	           27.307,21 

	22/05/2009
	             3.000,00 

	27/05/2009
	             4.000,00 

	12/06/2009
	           10.322,00 

	15/06/2009
	             5.000,00 

	16/06/2009
	             8.000,00 

	17/06/2009
	           11.727,00 

	19/06/2009
	             4.500,00 

9.4. condenar, solidariamente, Raimundo Nonato Sampaio e Rita Maria Sampaio Barros ao recolhimento aos cofres do Fundo Nacional de Saúde dos valores indicados a seguir, atualizados monetariamente e acrescidos de juros de mora das datas indicadas até a data do pagamento, decorrente de ausência de documentação comprobatória de despesa pública, infração à Lei 4.320/1964, art. 63, §§ 1° e 2°, e ao Decreto 93.872/1986, art. 36:
	Data
	 Valor 

	10/07/2009
	             3.000,00 

	10/07/2009
	             1.000,00 

	10/07/2009
	             1.000,00 

	10/07/2009
	             1.000,00 

	16/07/2009
	             1.200,00 

	16/07/2009
	           71.943,73 

	20/07/2009
	             1.000,00 

	20/07/2009
	                600,00 

	20/07/2009
	             1.160,00 

	21/07/2009
	                800,00 

	23/07/2009
	                860,00 

	17/08/2009
	             1.800,00 

	18/08/2009
	             5.000,00 

	20/08/2009
	             3.024,00 

	20/08/2009
	             1.000,00 

	20/08/2009
	             2.405,00 

	20/08/2009
	                600,00 

	10/09/2009
	                600,00 

	10/09/2009
	             1.000,00 

	15/09/2009
	           83.900,00 

	18/09/2009
	             1.000,00 

	18/09/2009
	             1.000,00 

	18/09/2009
	                940,00 

	23/09/2009
	           69.080,69 

	09/10/2009
	                600,00 

	09/10/2009
	             1.000,00 

	14/10/2009
	             6.000,00 

	14/10/2009
	             2.000,00 

	16/10/2009
	           28.500,00 

	20/10/2009
	             1.000,00 

	30/10/2009
	                920,00 

	10/11/2009
	           80.000,00 

	17/11/2009
	           50.000,00 

	20/11/2009
	             1.000,00 

	20/11/2009
	                600,00 

	24/11/2009
	         150.749,86 

	24/11/2009
	           50.000,00 

	25/11/2009
	             5.000,00 

	26/11/2009
	             1.858,55 

	26/11/2009
	         141.000,00 

	30/11/2009
	                400,00 

	10/12/2009
	                600,00 

	10/12/2009
	             1.000,00 

	14/12/2009
	             1.000,00 

	16/12/2009
	           50.000,00 

	16/12/2009
	           50.000,00 

	18/12/2009
	                316,00 

	18/12/2009
	         120.000,00 

	18/12/2009
	           32.115,00 

	21/12/2009
	             5.200,00 

	22/12/2009
	             2.000,00 

	24/12/2009
	             1.500,00 

	28/12/2009
	             1.000,00 

	29/12/2009
	             4.900,00 

	30/12/2009
	           48.000,00 

	30/12/2009
	           31.096,26 

	08/01/2010
	                600,00 

	14/01/2010
	           44.920,14 

	14/01/2010
	           20.000,00 

	18/01/2010
	             2.000,00 

	22/01/2010
	           35.079,86 

	22/01/2010
	             2.160,00 

	26/01/2010
	             1.136,00 

	26/01/2010
	         207.524,15 

	27/01/2010
	         104.132,65 

	27/01/2010
	           65.000,00 

	27/01/2010
	           73.800,00 

	27/01/2010
	             1.000,00 

	27/01/2010
	           55.000,00 

	28/01/2010
	         107.000,00 

	17/02/2010
	           10.568,15 

	03/03/2010
	         318.880,24 

	04/03/2010
	           88.000,00 

	08/03/2010
	           31.550,00 

	10/03/2010
	             8.941,23 

	11/03/2010
	                295,00 

	17/03/2010
	           72.341,45 

	18/03/2010
	             6.815,25 

	19/03/2010
	         152.527,03 

	24/03/2010
	             6.000,00 

	25/03/2010
	             2.305,14 

9.5. condenar Egídio Monteiro da Silva ao recolhimento aos cofres do Fundo Nacional de Saúde dos valores indicados a seguir, atualizados monetariamente e acrescidos de juros de mora das datas indicadas até a data do pagamento, decorrente de realização de despesa com hospedagem ou assessoria jurídica, infração à Portaria 204/GM/MS/2007, art. 6°:
	Data
	Valor 

	08/04/2009
	           2.446,60 

	23/04/2009
	           6.000,00 

9.6. condenar Rita Maria Sampaio Barros ao recolhimento aos cofres do Fundo Nacional de Saúde dos valores indicados a seguir, atualizados monetariamente e acrescidos de juros de mora das datas indicadas até a data do pagamento, decorrente de realização de despesa com hospedagem ou assessoria jurídica, infração à Portaria 204/GM/MS/2007, art. 6°:
	Data
	Valor 

	19/08/2009
	           1.890,00 

	20/08/2009
	           3.000,00 

9.7. aplicar a Raimundo Nonato Sampaio multa de R$ 1.800.000,00 (um milhão e oitocentos mil reais) , a ser recolhida aos cofres do Tesouro Nacional, com atualização monetária, calculada da data deste acórdão até a data do pagamento, se este for efetuado após o vencimento do prazo abaixo estipulado;
9.8. aplicar a Egídio Monteiro da Silva multa de R$ 180.000,00 (cento e oitenta mil reais) , a ser recolhida aos cofres do Tesouro Nacional, com atualização monetária, calculada da data deste acórdão até a data do pagamento, se este for efetuado após o vencimento do prazo abaixo estipulado;
9.9. aplicar a Rita Maria Sampaio Barros multa de R$ 1.600.000,00 (um milhão e seiscentos mil reais) , a ser recolhida aos cofres do Tesouro Nacional, com atualização monetária, calculada da data deste acórdão até a data do pagamento, se este for efetuado após o vencimento do prazo abaixo estipulado;
9.10. fixar prazo de 15 (quinze) dias, a contar das notificações, para comprovação, perante o Tribunal, do recolhimento das dívidas acima imputadas;
9.11. autorizar a cobrança judicial das dívidas, caso não atendidas as notificações;
9.12. autorizar o pagamento das dívidas em até 36 (trinta e seis) parcelas mensais consecutivas, caso venha a ser solicitado pelos responsáveis antes do envio do processo para cobrança judicial;
9.13. fixar o vencimento da primeira parcela em 15 (quinze) dias, a contar do recebimento das notificações, e o das demais a cada 30 (trinta) dias, com incidência dos respectivos encargos legais sobre o valor de cada parcela; 
9.14. alertar aos responsáveis que a inadimplência de qualquer parcela acarretará vencimento antecipado do saldo devedor;
9.15. enviar cópia deste acórdão ao procurador-chefe da Procuradoria da República no Estado do Maranhão, para as providências cabíveis.

Tomada de contas especial instaurada pelo Fundo Nacional de Saúde/Ministério da Saúde, em razão do pagamento irregular de procedimentos do SUS pela Prefeitura Municipal de Zé Doca/MA.

Segunda Câmara

Prefeitura Municipal de Zé Doca/MA.

3. Responsáveis: Egídio Monteiro da Silva (CPF XXX.271.713-XX), João Andreza Filho (CPF XXX.580.513-XX), Raimundo Nonato Sampaio (CPF XXX.876.163-XX) e Rita Maria Sampaio Barros (CPF XXX.001.313-XX).

13.1. Ministros presentes: Augusto Nardes (na Presidência), Raimundo Carreiro e Ana Arraes (Relatora).
13.2. Ministro-Substituto convocado: Marcos Bemquerer Costa.
13.3. Ministro-Substituto presente: André Luís de Carvalho.

ACORDAO-COMPLETO-2382523

Acórdão 11368/2019 - Segunda Câmara

ACORDAO-COMPLETO-2539687

Acórdão de Relação 1406/2022 - Plenário

Acórdão de Relação

ACORDAO-COMPLETO-2420985

Acórdão de Relação 8118/2020 - Segunda Câmara

RAIMUNDO NONATO SAMPAIO

RAIMUNDO NONATO SAMPAIO e outros

ANA ARRAES

Adoto, como quase a totalidade deste relatório, a instrução elaborada na então Secretaria de Controle Externo no Estado do Maranhão - Secex/MA, que contou com a anuência dos dirigentes daquela unidade técnica (peças 106/8) :
"INTRODUÇÃO
1.	Cuida-se de tomada de contas especial (TCE) instaurada pelo Fundo Nacional de Saúde (FNS) em virtude de irregularidades na aplicação de valores do Sistema Único de Saúde (SUS) destinados, nos exercícios de 2009 e 2010, à implementação das ações do Piso da Atenção Básica (PAB) no Município de Zé Doca (MA) .
HISTÓRICO 
2.	Achados e cifras que, de início, lastrearam a TCE se concentram nas versões original e complementar do relatório Denasus-MA 9874 (peça 1, p. 5-399) , bem como nos demonstrativos de dívida inseridos na peça 2, p. 74-203. 
3.	A inscrição dos responsáveis no Siafi processou-se na forma da nota de lançamento 2012NL001280, de 18/12/2012 (peça 2, p.205) . 
4.	O relatório do tomador de contas 168/2012, de 7/12/2012 (peça 2, p. 207-211) , corroborou as irregularidades, quantificou o débito, esclareceu as responsabilidades e historiou as notificações expedidas.  
5.	Os pronunciamentos do Controle Interno, desdobrando-se no relatório, certificado de auditoria e parecer 872/2013 (peça 2, p. 215-220) , em sentido igual ao do ministro da Saúde (peça 2, p.221) , votaram pela irrregularidade das contas.   
6.	Em instrução de 28/4/2014 (peça 4) , propôs-se citar, em regime de solidariedade, o ex-prefeito Raimundo Nonato Sampaio (CPF 176.876.163.91) e os ex-secretários municipais Egídio Monteiro da Silva (CPF XXX.271.713-XX) , Rita Maria Sampaio Barros (CPF XXX.001.313-XX) e João Andreza Filho (CPF XXX.580.513-XX) . 
7.	Seguindo-se à anuência do titular da subunidade (peça 5) , vieram os ofícios 1318, 1261, 1260, 1259 e 2639/2014. À época, este era o quadro de comunicações: 
	nome
	instrumento
	AR, recibo ou DOU
	manifestação
	procurador

	Egídio Monteiro da Silva 
	ofício 1259/2014 (peça 15) 
	10/6/2014 (peça 17) 
	Apresentou defesa (peças 19 e 25 a 34) .
	nihil

	João Andreza Filho
	ofício 1318/2014 (peça 12) 
	4/8/2014 (peça 21) 
	nihil
	nihil

		ofício 2639/2014  (peça 22) 
	13/10/2014 (peça 23) 
	Apresentou defesa (peça 24) .
	
	Raimundo Nonato Sampaio
	ofício 1260/2014 
 (peça 14) 
	10/6/2014 (peça 18) 
	nihil
	nihil

	Rita Maria Sampaio Barros
	ofício 1261/2014 (peça 13) 
	11/06/2014 (peça 16) 
	nihil
	nihil

8.	Entrementes, por força de instrução incluída em 11/5/2015 no e-TCU (peça 43) , na qual, além de alerta sobre imperfeições nesses instrumentos citatórios, se entendera ainda não madura o suficiente a TCE para análise das objurgações defensivas e julgamento de mérito, sugeriu-se enviar diligência ao Banco do Brasil, com pleito de suprimento de comprovantes de crédito (ordens bancárias, depósitos etc.) e débito (cheques, pagamentos diversos autorizados, transferências ou outros) das contas-correntes 58.056-2 e 34.932-1, agência 2314-0.
9.	Tendo havido aquiescência à proposta (peça 44) , expediu a Secex-MA o ofício 1664/2015 (peça 45) . A isso respondendo, forneceu o destinatário os elementos probatórios que se adunam nas peças 47 a 49.
10.	Em exame sequente (peça 51) , craniou-se, quando da chegada dos papéis bancários, o endereçamento de diligência ao Denasus-MA para que aferisse se, diante dos noviços papéis e de outros apresentados na manifestação de Egídio Monteiro da Silva (peças 19 e 25 a 34) , subsistiriam (ou não) os achados do relatório 9874 (peça 1, p. 5-399) .  
11.	Concordante (peças 52 e 56) , subscreveu o chefe da 1.ª Diretoria o ofício 1037/2016 e, reiterando-o, o ofício 1901/2016 (peça 57) , que no destino atracou a 12/8/2016 (peça 66) .
12.	Responsivamente, à Secex-MA entregou o jurisdicionado, denominando-a relatório de auditoria-conferência (peça 58) , o ansiado exame.
13.	No novo pronunciamento, consignou o Serviço de Auditoria do MS/MA quais iliceidades, graças à influência de hábeis comprovantes de despesa, dariam lugar ao expurgo de R$ 395.838,81 do débito inaugural e quais outras, à míngua do que as justificasse ou modificasse, haveriam, somando R$ 2.816.497,10, de permanecer.
14.	Nesse diapasão, inferiu-se, ante a índole inovadora (ainda que na aparência benéfica ao conjunto de responsáveis) dessas constatações, afora a juntada de documentação financeira após citação dos ocupantes do hemisfério passivo da TCE, que cumpria, forte nos princípios e garantias da amplitude da defesa, do contraditório e da não surpresa (CRFB/1988, art. 5.°, LV; LOTCU, art. 31; NCPC, arts. 1.° e 10, c/c RITCU, art. 298, e Súmula 103/TCU) , fosse realizada nova angularização processual, dessa vez a consagrar debitum, achados e responsabilização à luz do novel relatório do Denasus-MA, item XI - proposição de devolução (peça 58, p. 9-39) , na ocasião dando lugar ao detalhamento verificável nas peças 67 usque 77 e 83.
15.	Com pronunciamento favorável da chefia da subunidade técnica (peça 84) , expediu-se mais outra sequência de comunicações, que a infracolocada tabela resume precisamente: 
	nome
	instrumento
	AR, recibo ou DOU
	manifestação
	procurador

	João Andreza Filho
	ofício 2975/2017 (peça 85) 
	9/11/2017 (peça 95) 
	AR devolvido em decorrência de inexistência do número postado.
	inaplicável

		ofício 2974/2017 (peça 86) 
	8/11/2017 (peça 92) 
	AR devolvido em virtude de mudança de endereço.
	inaplicável

		edital 108/2017 (peça 102) 
	DOU de 2/1/2018 (peça 103) 
	nihil
	nihil

	Rita Maria Sampaio Barros
	ofício 2973/2017 (peça 87) 
	31/10/2017 (peça 93) 
	nihil
	nihil

	Egídio Monteiro da Silva
	ofício 2972/2017 (peça 88) 
	3/11/2017 (peça 91) 
	Após solicitação de tempo adicional (peças 94 e 97 a 99) , mas antes mesmo de análise do pedido pela Secex-MA (peça 101) , ofereceu defesa (peça 100) .
	Bertoldo Klinger Barros Rego Neto, Aidil Lucena Carvalho e Samuel Jorge Arruda de Melo, OAB-MA 11.909, 12.584 e 18.212, respectivamente (peça 99) .

	Raimundo Nonato Sampaio
	ofício 2970/2017 (peça 89) 
	3/11/2017 (peça 90) 
	nihil
	nihil

EXAME TÉCNICO
16.	Ultimados os ciclos citatório e responsivo, pontuam-se abaixo as irregularidades, as razões defensivas e o confronto analítico entre aquelas e estas, cabendo realçar que, não contestando de jeito algum as imputações, Raimundo Nonato Sampaio e Rita Maria Sampaio Barros incorreram em contumácia, podendo, no entanto, angariar favorecimento, ex vi do art. 161 do Regimento Interno do TCU, da argumentação de resistência deduzida, antes da nova rodada de citações, por João Andreza Filho ou, em ambas as séries citatórias, por Egídio Monteiro da Silva, no que lhes seja comum. 
16.1. Irregularidades atribuídas a Raimundo Nonato Sampaio e Egídio Monteiro da Silva 
	Seguem-se as iliceidades conducentes à responsabilização, irrogação de débito e citação de Raimundo Nonato Sampaio e Egídio Monteiro da Silva:
	 ausência de documentação comprobatória da despesa pública (infração à Lei 4.320/1964, art. 63, §§ 1.° e 2.°, e ao Decreto 93.872/1986, art. 36) :		
	data
	valor 

	22/1/2009
	82.604,00

	23/1/2009
	7.200,00

	3/3/2009
	45.000,00

	4/3/2009
	3.000,00

	11/3/2009
	17.460,31

	14/4/2009
	7.800,00

	8/5/2009
	5.000,00

	8/5/2009
	10.000,00

	8/5/2009
	9.394,60

	18/5/2009
	27.307,21

	22/5/2009
	3.000,00

	27/5/2009
	4.000,00

	12/6/2009
	10.322,00

	15/6/2009
	5.000,00

	16/6/2009
	8.000,00

	17/6/2009
	11.727,00

	19/6/2009
	4.500,00

	 	realização de despesa com hospedagem ou assessoria jurídica (infração à Portaria 204/GM/MS/2007, art. 6°) :	
	data
	valor 

	8/4/2009
	2.446,60

	23/4/2009
	6.000,00

16.2. Irregularidades atribuídas a Raimundo Nonato Sampaio e Rita Maria Sampaio Barros
	Abaixo, decalcam-se os achados que levaram à responsabilização, imputação de débito e citação de Raimundo Nonato Sampaio e Rita Maria Sampaio Barros:
	 ausência de documentação comprobatória da despesa pública (infração à Lei 4.320/1964, art. 63, §§ 1.° e 2.°, e ao Decreto 93.872/1986, art. 36) :	
	data
	valor 

	10/7/2009
	3.000,00

	10/7/2009
	1.000,00

	10/7/2009
	1.000,00

	10/7/2009
	1.000,00

	16/7/2009
	1.200,00

	16/7/2009
	71.943,73

	20/7/2009
	1.000,00

	20/7/2009
	600,00

	20/7/2009
	1.160,00

	21/7/2009
	800,00

	23/7/2009
	860,00

	17/8/2009
	1.800,00

	18/8/2009
	5.000,00

	20/8/2009
	3.024,00

	20/8/2009
	1.000,00

	20/8/2009
	2.405,00

	20/8/2009
	600,00

	10/9/2009
	600,00

	10/9/2009
	1.000,00

	15/9/2009
	83.900,00

	18/9/2009
	1.000,00

	18/9/2009
	1.000,00

	18/9/2009
	940,00

	23/9/2009
	69.080,69

	9/10/2009
	600,00

	9/10/2009
	1.000,00

	14/10/2009
	6.000,00

	14/10/2009
	2.000,00

	16/10/2009
	28.500,00

	20/10/2009
	1.000,00

	30/10/2009
	920,00

	10/11/2009
	80.000,00

	17/11/2009
	50.000,00

	20/11/2009
	1.000,00

	20/11/2009
	600,00

	24/11/2009
	150.749,86

	24/11/2009
	50.000,00

	25/11/2009
	5.000,00

	26/11/2009
	1.858,55

	26/11/2009
	141.000,00

	30/11/2009
	400,00

	10/12/2009
	600,00

	10/12/2009
	1.000,00

	14/12/2009
	1.000,00

	16/12/2009
	50.000,00

	16/12/2009
	50.000,00

	18/12/2009
	316,00

	18/12/2009
	120.000,00

	18/12/2009
	32.115,00

	21/12/2009
	5.200,00

	22/12/2009
	2.000,00

	24/12/2009
	1.500,00

	28/12/2009
	1.000,00

	29/12/2009
	4.900,00

	30/12/2009
	48.000,00

	30/12/2009
	31.096,26

	 realização de despesa com hospedagem (infração à Portaria 204/GM/MS/2007, art. 6.°) :	
	data
	valor 

	19/8/2009
	1.890,00

	20/8/2009
	3.000,00

16.3. Irregularidades atribuídas a Raimundo Nonato Sampaio, Rita Maria Sampaio Barros e João Andreza Filho
	Transcreve-se a seguir a ilicitude que conduziu à responsabilização, atribuição de débito e citação de Raimundo Nonato Sampaio, Rita Maria Sampaio Barros e João Andreza Filho:
	 ausência de documentação comprobatória da despesa pública (infração à Lei 4.320/1964, art. 63, §§ 1.° e 2.°, e ao Decreto 93.872/1986, art. 36) :	
	data
	valor 

	8/1/2010
	600,00

	14/1/2010
	44.920,14

	14/1/2010
	20.000,00

	18/1/2010
	2.000,00

	22/1/2010
	35.079,86

	22/1/2010
	2.160,00

	26/1/2010
	1.136,00

	26/1/2010
	207.524,15

	27/1/2010
	104.132,65

	27/1/2010
	65.000,00

	27/1/2010
	73.800,00

	27/1/2010
	1.000,00

	27/1/2010
	55.000,00

	28/1/2010
	107.000,00

	17/2/2010
	10.568,15

	3/3/2010
	318.880,24

	4/3/2010
	88.000,00

	8/3/2010
	31.550,00

	10/3/2010
	8.941,23

	11/3/2010
	295,00

	17/3/2010
	72.341,45

	18/3/2010
	6.815,25

	19/3/2010
	152.527,03

	24/3/2010
	6.000,00

	25/3/2010
	2.305,14

16.3. Defesa de João Andreza Filho (peça 24) 
	À guisa de defesa, apresentou João Andreza Filho o seguinte arrazoado:
	i) segundo consta da TCE, teria ele, na condição de secretário de Saúde de Zé Doca (MA) , facilitado a ocorrência de fraude em processos licitatórios;
	ii) por essa razão, postula-se na demanda sequestro de bens a ele pertencentes, assim como a procedência da ação com ressarcimento integral do dano apurável;
	iii) é, contudo, o autor parte ativa ilegítima, vez que compete a iniciativa ao Ministério Público, nos termos do art. 7.° [da Lei 8.429/1992], motivo pelo qual há de extinguir-se o feito sem resolução do mérito, de acordo com a Lei 5.869/1973, art. 267, IV (antigo CPC) ;
	iv) com relação ao mérito, inexiste qualquer ilegalidade nos fatos apontados pelo autor, notadamente quanto a desvio de verbas públicas mediante uso de notas fiscais inidôneas ou irregularidade em certame licitatório, induvidoso, ademais, que o material adquirido serve às pessoas da cidade;
	v) os fatos articulados na inicial não são verdadeiros e, ainda que o fossem, não importariam improbidade administrativa, já que em momento algum o defendente se locupletou às expensas da máquina pública;
	vi) deve-se acatar a preliminar de ilegitimidade ad causam ou, uma vez superada, julgar improcedente o feito, não sem antes produzir e valorar os meios de convencimento racional admissíveis, em especial oitiva de testemunhas e depoimento da parte autora.
16.4. Defesa de Egídio Monteiro da Silva  (peças 25 a 34 e 100) 
	A linha defensiva de Egídio Monteiro Silva apela para o subposto e múltiplo raciocínio:
	a) as ocorrências carreadas por este TCU (ausência de apresentação de documentação) constituem irregularidade de cunho meramente formal;
	b) haveria ele, contudo, juntado aos autos, nos idos de fevereiro de 2015, a documentação ensejadora da citação veiculada por meio do ofício 2972/2017;
	c) em junho de 2009, fora, por razões de natureza política, exonerado do cargo de secretário municipal; 
	d) em virtude disso, teria sido obrigado a ingressar em juízo para obter acesso aos documentos e, enfim, prestar contas aos órgãos de controle, pedido esse, todavia, negado pela Justiça; 
	e) inviabilizou-se-lhe, assim, exibir a papelada comprobatória; 
	f) não obstante, ocorreu efetiva prestação dos serviços aos munícipes, ante o que inexistente dano ao erário, sendo indevida qualquer responsabilização dele, sob pena de enriquecimento ilícito da União;
	g) o próprio TCU tem decidido não responsabilizar agentes públicos quando ausente efetiva lesão aos cofres administrativos (acórdão 6234/2012-1.ª Câmara) ;
	h) tratando-se, pois, de questão operacional, não se pode imputar débito e responsabilidade pessoal ao respondente; 
	i) requer seja declarada a inexistência de responsabilidade dele, a ausência de ato ilegal e a impossibilidade comprobatória em virtude de retaliação política do ex-gestor, com arquivamento dos autos, máxime porque não ocorreram irregularidades graves, infração à norma legal ou regulamentar, nem dano injustificado ao erário, desfalque ou desvio de dinheiro, bens ou valores públicos;
	j) solicita, ainda, a notificação da Sureg/MA para corrigir as falhas encontradas, bem como, outra vez, o exame dos documentos que vão da peça 25, p.29, à peça 34.
16.5. Análise  (rejeição) 
	Quanto à contestação de João Andreza Filho, insta observar que laborou em erro grosseiro, porquanto busca reagir ao que, embora sob a classificação de TCE em andamento no TCU, parece referir-se a alguma ação de improbidade contra ele ajuizada pelo Ministério Público. 
	Como se não bastasse a exótica contestação (com arguição de descabida preliminar e exótico mérito) , releva sublinhar que conteudisticamente a resistência do ex-agente público em nada tange às questões levantadas nesta TCE, ou seja, longe ficaram de sequer arranhar os vezos associados à gestão de recursos do SUS, situação que torna incogitável se resolva o mérito como ele almeja. Apoiando o texto, encontra-se, entre outros, o acórdão 3890/2017, relator ministro Walton Alencar Rodrigues, no qual a Primeira Câmara entendeu cumprir ao réu o ônus da defesa especificada (art. 341/NCPC c/c Súmula 103/TCU) , sob pena de, enveredando por assertivas de caráter genérico, não vingar qualquer desfocado argumento que possa ter trazido à baila.
	Por último, impende grifar que ao TCU não se impõe a aceitação, em seus singulares processos de contas, de meios probatórios atípicos (id est, que não se revistam de caráter documental ou documentado, ex vi do art. 162, caput, do RITCU) , menos ainda a produção de provas na esteira de requerimento de qualquer demandado, de modo que inatendível a pretensão instrutória sob escaramuça:
	O TCU pronuncia-se apenas com base nas provas documentais, já que as normas processuais que regulam a atuação do Tribunal não preveem a colheita de depoimentos de testemunhas. (Acórdão 352/2017-TCU-Primeira Câmara, relator ministro Benjamin Zymler) 
As normas processuais do TCU não preveem a colheita de depoimentos dos responsáveis ou de testemunhas, devendo o Tribunal pronunciar-se com base nas provas documentais. (Acórdão 2111/2016-TCU-Plenário, relator ministro Augusto Nardes) 
	Provas que a parte quiser produzir perante o Tribunal devem sempre ser apresentadas de forma documental. (Acórdão 8229/2011-TCU-Segunda Câmara, relator ministro Augusto Nardes) 
	Cabe ao responsável apresentar em sua defesa todos os elementos de prova de que dispuser, inclusive testemunhos pessoais, devidamente reduzidos a termo, em forma documental. (Acórdão 3988/2010-TCU-Primeira Câmara, relator ministro Weder de Oliveira) 
	As provas produzidas perante o TCU devem sempre ser apresentadas de forma documental, o que exclui a produção de prova testemunhal. (Acórdão 1177/2009-TCU-Segunda Câmara, relator ministro Raimundo Carreiro) 
	Não cabe ao TCU determinar, a pedido do responsável, a realização de diligência, perícia ou inspeção para a obtenção de provas, uma vez que constitui obrigação da parte apresentar os elementos que entender necessários para a sua defesa (Acórdão 2805/2017-TCU-Primeira Câmara, relator ministro Vital do Rego) .
	Não compete ao TCU determinar a realização de perícia para a obtenção de provas, uma vez que constitui obrigação do responsável apresentar os elementos que entender necessários para a sua defesa e/ou para demonstrar a boa e regular aplicação dos recursos que lhe forem confiados. (Acórdão 2648/2015-TCU-Plenário, relator ministro André de Carvalho) 
	O processo de controle externo, disciplinado pela Lei 8.443/1992 e pelo Regimento Interno do Tribunal, não prevê ao Tribunal competência para determinar a realização de perícia para a obtenção de provas, sendo que é iniciativa do responsável trazer aos autos as provas de sua defesa, prescindindo-se de autorização do Tribunal. (Acórdão 473/2015-TCU-Plenário, relator ministro Walton Alencar Rodrigues) 
	Não cabe ao TCU promover diligência para colher documentos de interesse da defesa de gestor, uma vez que é dele o ônus da prova. (Acórdão 5516/2010-TCU-Segunda Câmara, relator ministro Raimundo Carreiro) 
	Nas linhas subsecutivas, discorre-se sobre a retórica defensiva de Egídio Monteiro da Silva.
	Em primeiro lugar, frágil a assertiva dele de exoneração da função de secretário de Saúde em junho de 2009, pois nada juntou que comprovasse tal desligamento. De toda sorte, e ainda que o fizesse acima de qualquer dúvida, os desembolsos pelos quais está sendo chamado a responder nestes autos se contêm no interregno de janeiro a junho de 2009, durante o qual, conforme ele próprio declarara na peça 1, p.13, havia, de fato e de direito, desempenhado o nominado munus.
A mesma sina - cuida-se da segunda observação cabível nesta análise - acompanha, dada a absoluta falta de idônea comprovação de índole administrativa ou judicial, o argumento da pretensa inviabilidade de prestar contas dos recursos da Saúde em Zé Doca (MA) , no período com débito assinalado, sobretudo diante do repertório jurisprudencial dominante no TCU:
	Eventuais dificuldades do gestor na obtenção dos documentos necessários à prestação de contas dos recursos geridos, inclusive as derivadas de ordem política, se não resolvidas administrativamente, devem ser por ele levadas ao conhecimento do Poder Judiciário por meio de ação própria, uma vez que a responsabilidade pela comprovação da boa e regular aplicação dos recursos públicos é pessoal. (Acórdão 3357/2016-TCU-Primeira Câmara, relator ministro Bruno Dantas) 
	As dificuldades de ordem política na obtenção de documentos necessários à prestação de contas de recursos de convênio, se não resolvidas com a administração municipal, devem, por meio de ação apropriada, ser levadas ao Poder Judiciário, não cabendo ao TCU garantir ao responsável o acesso à referida documentação. (Acórdão 1731/2014-TCU-Segunda Câmara, relator ministro Marcos Bemquerer) 
	A tardia instauração de tomada de contas especial não é razão bastante para considerar as contas iliquidáveis, especialmente se o responsável não encaminhou a prestação de contas na época adequada. O ônus de comprovar a regularidade integral na aplicação dos recursos públicos compete ao gestor. (Acórdão 3527/2006-TCU-Segunda Câmara, relator ministro Benjamin Zymler) 
	Em sede de prestação de contas de recursos públicos, incumbe ao gestor o ônus de provar o bom e regular emprego dos recursos federais nos fins previamente estabelecidos pela legislação. (Acórdão 3512/2006-TCU-Segunda Câmara, relator ministro Walton Alencar Rodrigues) 
	O responsável não pode eximir-se da obrigação de prestar contas alegando dificuldades na obtenção dos documentos pertinentes, quando não utilizou as oportunidades que teve para comprovar a aplicação dos recursos. (Acórdão 280/2009-TCU-Segunda Câmara, relator ministro José Jorge) 
Em terceiro lugar, a documentação que ele anteriormente acostara ao caderno processual quando muito servira, em reanálise pedida pelo TCU ao órgão fiscalizador primário (peças 53 e 57) , para justificar e, quando foi o caso, eliminar algumas das irregularidades apontadas tanto nas versões inicial e complementar do relatório Denasus-MA 9874 (peça 1, p. 5-399) quanto no relatório do tomador de contas 168/2012, de 7/12/2012 (peça 2, p. 207-211) ; mas, apesar dessa eficácia desconstitutiva (apenas relativa, frise-se) , não bastaram (peça 58) , assim como a argumentação de defesa agora sob exame, para elidir as várias cincas remanescentes.	
Em quarto, e a respeito da ausência de documentação comprobatória dos gastos, depreende-se, em muito se distanciando da linha reativa do ex-ordenador comunal, que houve, sim, grave atentado ao regramento legal (Lei 4.320/1964, art. 63, §§ 1.° e 2.°; Decreto 93.872/1986, art. 36; LC 141/2012, art. 2.°) , sem mencionar a circunstância de que, à míngua de elementos dessa natureza ou de razoáveis indícios de hígida aplicação, quebra-se irremediavelmente o chamado nexo causal entre recursos federais e a destinação normativa que os orienta e embasa. Eis, no sentido contra-arrazoado, inteligência do Tribunal de Contas da União:
	Constitui irregularidade a ausência de documentação comprobatória da execução dos serviços que ensejaram emissão de faturas de pagamento. (Acórdão 1560/2009-TCU-Plenário, relator ministro Marcos Bemquerer) 
	A congruência entre a movimentação bancária e os comprovantes de despesas é elemento crucial para o estabelecimento do nexo de causalidade entre as despesas realizadas e os recursos transferidos, indispensável para a aprovação das contas. (Acórdão 8800/2016-TCU-Segunda Câmara, relator ministro Marcos Bemquerer) 
	A comprovação da execução do objeto deve ser acompanhada da demonstração de compatibilidade entre os recursos públicos envolvidos e os gastos efetuados. A presunção de legitimidade do ato administrativo que atesta os gastos é afastada diante da ausência do conjunto probatório das despesas exigido por lei. (Acórdão 1276/2015-TCU-Plenário, relator ministro José Múcio Monteiro) 
	A apresentação de documentação desordenada, relacionada a gastos variados do município, sem correlação inequívoca com os valores recebidos do SUS, impede a aferição do nexo de causalidade necessário à comprovação da boa e regular aplicação dos recursos. (Acórdão 529/2015-TCU-Segunda Câmara, relator ministro Raimundo Carreiro) 
	O ônus de comprovar a regularidade integral na aplicação de recursos públicos compete ao gestor, por meio de documentação consistente, que demonstre cabalmente os gastos efetuados, bem assim o nexo causal entre a execução do objeto e os recursos repassados. (Acórdão 7240/2012-TCU-Segunda Câmara, relator ministro Augusto Nardes) 
	A congruência entre a movimentação bancária e os comprovantes de despesas é elemento crucial para o estabelecimento do nexo de causalidade entre as despesas realizadas e os recursos transferidos, indispensável para a aprovação das contas. (Acórdão 6582/2010-TCU-Primeira Câmara, relator ministro Marcos Bemquerer) 
	O gestor deve provar a boa e regular aplicação dos recursos federais e, não o fazendo, há presunção de dano, obrigando o gestor a restituir os valores aos cofres públicos. (Acórdão 1189/2008-TCU-Primeira Câmara, relator ministro Valmir Campelo) 
	Além do dever legal e constitucional de prestar contas do bom e regular emprego dos recursos públicos recebidos, devem os gestores fazê-lo demonstrando o estabelecimento do nexo entre o desembolso dos referidos recursos e os comprovantes de despesas realizadas com vistas à consecução do objeto acordado. (Acórdão 247/2003-TCU-Primeira Câmara, relator ministro Augusto Sherman) 
Ainda, engana-se, mais uma vez, o ex-secretário quando afirma a inexistência de dano ao erário, pois in casu, ausente a mais remota confirmação de alcançamento do desiderato social e obrigatório das verbas descentralizadas fundo a fundo, a lesão é presumida, segundo importante veio da jurisprudência do TCU, aqui representado por este enunciado-paradigma:
	O gestor deve provar a boa e regular aplicação dos recursos federais e, não o fazendo, há presunção de dano, obrigando o gestor a restituir os valores aos cofres públicos. (Acórdão 1189/2008-TCU-Primeira Câmara, relator ministro Valmir Campelo) 
Last but not least, rebate-se, também, incompreensível pedido de notificação da Sureg/MA (?!) , de um lado porque inidentificável semelhante entidade, órgão ou instituição e, por outro, porque não incumbe ao TCU, ainda que identificasse a unidade designada, acioná-la com propósito de sanear desarranjos que somente aos gestores zé-doquenses (atuais ou antigos) cumpre esclarecer ou, antes, solucionar. 
CONCLUSÃO
17.	As irregularidades imputadas aos responsáveis não chegaram a ser elididas/ilididas pelas alegações de defesa oferecidas, consoante análise que se lançou no subitem 16.5 supra, motivo por que devem ser alvo de rejeição. 
18.	Dessa maneira enjeitadas, inexiste eficácia transcendente (rectius: extensiva) a beneficiar Raimundo Nonato Sampaio e Rita Maria Sampaio Barros, que, em silêncio após ordinariamente citados, hão de ser reputados, para todos os fins, revéis.
19.	De gizar, ademais, falecerem, sob a égide da Instrução Normativa TCU 71/2012 (com as modificações introduzidas pela IN 76/2016) , embaraços à continuidade da TCE rumo ao mérito, haja vista que a massa debitória (em 15/8/2018, só com atualização monetária e de acordo com peça 104, da ordem de R$ 4.737.459,47) supera múltiplas vezes a alçada em vigor.  
20.	Cumpre, tirante isso, salientar que, havendo desobedecido a comezinhos e elementares deveres de quem gere verbas federais, viável se impinja aos ex-administradores sanção proporcional à globalidade da dívida (composta por cifras que, se muito recuadas, datam do exercício de 2009) , segundo dispõem os arts. 19, caput, e 57 da LOTCU e 210, caput, e 267 do RITCU. A propósito, vale a ênfase: tal penalidade monetária não colide com os critérios delineados no Acórdão 1441/2016-TCU-Plenário, uma vez que, use-se o marco temporal que seja - data de cada repasse ou irregularidade, de ordenação da angularização processual (determinada, na forma de despacho corporificado na peça 5, em abril de 2014) ou outro -, descabe reconhecimento de prescrição da pretensão punitiva do TCU. 
21. 	Derradeiramente, e em homenagem ao que ordenam assim a Decisão Normativa TCU 35/2000 como o art. 202, § 2.°, do Regimento Interno, não se distingue, por qualquer angulação objetiva ou subjetiva, boa-fé dos envolvidos. Além disso, flagra-se nos autos realidade que, subsumindo-se a uma ou mais das fattispecies inscritas no art. 16, III, da Lei Orgânica do TCU, implica, desde logo, à falta de excludente de culpabilidade, o julgamento definitivo das contas, à luz dos arts. 3.° da Decisão Normativa TCU 35/2000 e 202, § 6.°, do RITCU.
22.	Diante disso, de propor sejam as contas julgadas irregulares e os responsáveis condenados em débito, sem embargo de aplicar-se-lhes, cumulada ou não com pena autônoma, sanctio iuris em proporção ao quantum debeatur.
PROPOSTA DE ENCAMINHAMENTO
23.	Ex positis, sugere-se:
	I) declarar, com fulcro nos arts. 12, § 3°, da Lei 8.443/1992 e 202, § 8°, do Regimento Interno, a revelia de Raimundo Nonato Sampaio (CPF 176.876.163.91) e Rita Maria Sampaio Barros (CPF XXX.001.313-XX) ; 
	II) com fundamento nos arts. 1.º, I, 16, III, 'b' e 'c', e § 2.°, e 19, caput, da Lei 8.443/1992 e nos arts. 1.°, I, 209, II e III, e §§ 5.° e  6.°, e 210, caput, do Regimento Interno do TCU, bem como no que se consignou no subitem 16.5 desta instrução e na anexa matriz de responsabilização, conhecer das alegações de defesa apresentadas por João Andreza Filho (CPF XXX.580.513-XX) e Egídio Monteiro da Silva (CPF XXX.271.713-XX) , para, no mérito, rejeitá-las na totalidade e julgar irregulares as contas de Egídio Monteiro da Silva (CPF XXX.271.713-XX) , João Andreza Filho (CPF XXX.580.513-XX) , Raimundo Nonato Sampaio (CPF 176.876.163.91) e Rita Maria Sampaio Barros (CPF XXX.001.313-XX) , condenando-os a recolher ao caixa do Fundo Nacional de Saúde (FNS) , e em regime de solidariedade caso a caso identificada, as cifras que a seguir se especificam, atualizadas monetariamente e acrescidas de juros de mora do dia de cada ocorrência até o de efetiva quitação, abatendo-se, na oportunidade, as quantias eventualmente ressarcidas:
	a) Raimundo Nonato Sampaio (CPF 176.876.163.91) e Egídio Monteiro da Silva (CPF XXX.271.713-XX) :
	data 
	valor  (R$) 

	22/1/2009
	82.604,00

	23/1/2009
	7.200,00

	3/3/2009
	45.000,00

	4/3/2009
	3.000,00

	11/3/2009
	17.460,31

	8/4/2009
	2.446,60

	14/4/2009
	7.800,00

	23/4/2009
	6.000,00

	8/5/2009
	5.000,00

	8/5/2009
	10.000,00

	8/5/2009
	9.394,60

	18/5/2009
	27.307,21

	22/5/2009
	3.000,00

	27/5/2009
	4.000,00

	12/6/2009
	10.322,00

	15/6/2009
	5.000,00

	16/6/2009
	8.000,00

	17/6/2009
	11.727,00

	19/6/2009
	4.500,00

 	b) Raimundo Nonato Sampaio (CPF 176.876.163.91) e Rita Maria Sampaio Barros (CPF XXX.001.313-XX) :
		data
	valor 

	10/7/2009
	3.000,00

	10/7/2009
	1.000,00

	10/7/2009
	1.000,00

	10/7/2009
	1.000,00

	16/7/2009
	1.200,00

	16/7/2009
	71.943,73

	20/7/2009
	1.000,00

	20/7/2009
	600,00

	20/7/2009
	1.160,00

	21/7/2009
	800,00

	23/7/2009
	860,00

	17/8/2009
	1.800,00

	18/8/2009
	5.000,00

	19/8/2009
	1.890,00

	20/8/2009
	3.024,00

	20/8/2009
	1.000,00

	20/8/2009
	2.405,00

	20/8/2009
	600,00

	20/8/2009
	3.000,00

	10/9/2009
	600,00

	10/9/2009
	1.000,00

	15/9/2009
	83.900,00

	18/9/2009
	1.000,00

	18/9/2009
	1.000,00

	18/9/2009
	940,00

	23/9/2009
	69.080,69

	9/10/2009
	600,00

	9/10/2009
	1.000,00

	14/10/2009
	6.000,00

	14/10/2009
	2.000,00

	16/10/2009
	28.500,00

	20/10/2009
	1.000,00

	30/10/2009
	920,00

	10/11/2009
	80.000,00

	17/11/2009
	50.000,00

	20/11/2009
	1.000,00

	20/11/2009
	600,00

	24/11/2009
	150.749,86

	24/11/2009
	50.000,00

	25/11/2009
	5.000,00

	26/11/2009
	1.858,55

	26/11/2009
	141.000,00

	30/11/2009
	400,00

	10/12/2009
	600,00

	10/12/2009
	1.000,00

	14/12/2009
	1.000,00

	16/12/2009
	50.000,00

	16/12/2009
	50.000,00

	18/12/2009
	316,00

	18/12/2009
	120.000,00

	18/12/2009
	32.115,00

	21/12/2009
	5.200,00

	22/12/2009
	2.000,00

	24/12/2009
	1.500,00

	28/12/2009
	1.000,00

	29/12/2009
	4.900,00

	30/12/2009
	48.000,00

	30/12/2009
	31.096,26

	c) Raimundo Nonato Sampaio (CPF 176.876.163.91) , Rita Maria Sampaio Barros (CPF XXX.001.313-XX) e João Andreza Filho (CPF XXX.580.513-XX) : 	
	data
	valor 

	8/1/2010
	600,00

	14/1/2010
	44.920,14

	14/1/2010
	20.000,00

	18/1/2010
	2.000,00

	22/1/2010
	35.079,86

	22/1/2010
	2.160,00

	26/1/2010
	1.136,00

	26/1/2010
	207.524,15

	27/1/2010
	104.132,65

	27/1/2010
	65.000,00

	27/1/2010
	73.800,00

	27/1/2010
	1.000,00

	27/1/2010
	55.000,00

	28/1/2010
	107.000,00

	17/2/2010
	10.568,15

	3/3/2010
	318.880,24

	4/3/2010
	88.000,00

	8/3/2010
	31.550,00

	10/3/2010
	8.941,23

	11/3/2010
	295,00

	17/3/2010
	72.341,45

	18/3/2010
	6.815,25

	19/3/2010
	152.527,03

	24/3/2010
	6.000,00

	25/3/2010
	2.305,14

III) aplicar, individualmente, a Egídio Monteiro da Silva (CPF XXX.271.713-XX) , João Andreza Filho (CPF XXX.580.513-XX) , Raimundo Nonato Sampaio (CPF 176.876.163.91) e Rita Maria Sampaio Barros (CPF XXX.001.313-XX) a multa cominada nos arts. 19, caput, e 57 da LOTCU e 210, caput, e 267 do RITCU, reprimenda cuja incidência não esbarra nos lineamentos do acórdão 1.441/2006-Pleno/TCU; 
IV) assinar o prazo de 15 (quinze) dias para que se comprove o recolhimento do débito aos cofres do FNS e das multas aos do Tesouro Nacional, com supedâneo no art. 23, III, 'a', da LOTCU e no art. 214, III, 'a', do RITCU; 
V) autorizar, desde logo, nos termos dos arts. 28, II, da Lei Orgânica e 219, II, do Regimento Interno, a cobrança judicial da dívida total (débito e multa) por intermédio do Ministério Público junto ao TCU, caso não haja atendimento à notificação; 
VI) encaminhar cópia da deliberação a ser proferida, acompanhada do relatório e do voto que a orientarem, sem menoscabo dos elementos probatórios considerados essenciais, à Procuradoria da República no Estado do Maranhão, ex vi do art. 16, § 3.°, da Lei 8.443/1992 e do art. 209, § 7.°, do Regimento Interno do TCU."
2. 	O Ministério Público junto ao Tribunal - MPTCU anuiu à proposta da Secex/MA (peça 109) .
	É o relatório.

Advogado: Bertoldo Klinger Barros Rego Neto (OAB/MA 11.909) e outros representando Egídio Monteiro da Silva.

Subprocurador-geral Lucas Rocha Furtado.

TOMADA DE CONTAS ESPECIAL. IRREGULARIDADES NA APLICAÇÃO DE VALORES DO SISTEMA ÚNICO DE SAÚDE DESTINADOS, NOS EXERCÍCIOS DE 2009 E 2010, À IMPLEMENTAÇÃO DAS AÇÕES DO PISO DA ATENÇÃO BÁSICA NO MUNICÍPIO DE ZÉ DOCA/MA. IRREGULARIDADE DAS CONTAS DOS RESPONSÁVEIS, COM IMPUTAÇÃO DE DÉBITO E MULTAS.

TOMADA DE CONTAS ESPECIAL (TCE)

Secretaria de Controle Externo no Estado do Maranhão - Secex/MA (atual Secretaria do TCU no Estado do Maranhão - SEC-MA).

Esta tomada de contas especial foi instaurada pelo Fundo Nacional de Saúde - FNS em razão de irregularidades - detectadas mediante auditoria realizada pelo Departamento Nacional de Auditoria do SUS - Denasus - na aplicação de recursos do Sistema Único de Saúde - SUS repassados ao município de Zé Doca/MA, no período de janeiro de 2009 a março de 2010, para implementação das ações do Piso da Atenção Básica - PAB. Os responsáveis pelas irregularidades foram: Raimundo Nonato Sampaio, ex-prefeito, Egídio Monteiro da Silva, ex-secretário municipal de Saúde, João Andreza Filho, ex-secretário municipal de Finanças, e Rita Maria Sampaio Barros, ex-secretária municipal de Saúde.
2. O Denasus constatou que a Secretaria Municipal de Saúde de Zé Doca/MA não apresentou documentação comprobatória das despesas e ainda aplicou os recursos com desvio de finalidade, como despesas em hospedagem e assessoria jurídica (peça 1, p. 27-87) . A partir dessas constatações, esse departamento de auditoria identificou os responsáveis pelos indícios de irregularidades (peça 1, p. 89) e solicitou a devida apresentação de justificativas (peça 1, p. 25, 89, 261-279) .
3. Após analisar as justificativas, aquele departamento concluiu pela necessidade de ressarcimento de recursos ao FNS no valor de R$ 3.212.335,91, citando os responsáveis para devolução dos valores (peça 1, p. 341-355) . Raimundo Nonato Sampaio apresentou sua defesa (peça 1, p. 385) , entretanto não foi suficiente para elidir os indícios de irregularidade, segundo análise efetuada pelo departamento de auditoria do SUS (peça 1, p. 387-399) . Os demais responsáveis não se manifestaram.
4. Mantidos os indícios de irregularidade, o FNS instaurou TCE, que concluiu pelo prejuízo ao erário, encaminhando-a à Controladoria-Geral da União - CGU (peça 2, p. 207-211) , que emitiu Relatório de Auditoria (peça 2, p. 215-217) e concluiu pela irregularidade das contas, conforme Certificado de Auditoria e Parecer do Dirigente do Órgão de Controle Interno (peça 2, p. 219-220) . O ministro de Estado da Saúde atestou haver tomado conhecimento da conclusão do órgão de controle interno acerca das citadas contas, conforme Pronunciamento Ministerial (peça 2, p.  221) .
5. Já no âmbito do TCU, a então Secretaria de Controle Externo no Estado do Maranhão - Secex/MA realizou a citação dos responsáveis, de acordo com os valores calculados pelo Denasus referentes à irregularidade de não comprovação de despesas, em afronta à Lei 4.320/1964, art. 63, e o Decreto 93.872/1986, art. 36 (peças 4, 12-15, 22) , bem como à irregularidade de desvio de finalidade, materializada pela realização de despesas indevidas com hospedagem e assessoria jurídica, em afronta à Portaria 204/GM/MS/2007, art. 6°.
6. Dois responsáveis responderam às citações: Egídio Monteiro da Silva e João Andreza Filho (peça 43, p. 1) . Egídio Monteiro da Silva juntou à sua defesa, ainda que parcialmente, novos comprovantes de despesas relativos aos recursos do SUS repassados ao município de Zé Doca/MA, nos exercícios de 2009-2010, para implementação das ações do PAB. Em função disso, a unidade técnica diligenciou ao Denasus para avaliar se a irregularidade de ausência de documentação comprobatória de despesas ainda se sustentaria após os novos elementos juntados aos autos (peça 51, p. 2) . Esse departamento de auditoria consignou em novo relatório a análise desses elementos e conclui que houve comprovação de despesas no valor de R$ 395.838,81; no entanto, ainda remanesceu débito aos responsáveis, no valor de R$ 2.816.497,10 (peça 58, p. 8-39) .
7. Finalmente, a unidade técnica realizou a citação dos responsáveis de acordo com os novos valores atualizados do relatório do Denasus (peças 83 e 85-89) . Egídio Monteiro da Silva e João Andreza Filho responderam aos expedientes citatórios, e os demais se mantiveram silentes. A unidade técnica, em pareceres uniformes, propôs não acatar as defesas apresentadas e condená-los em débito (peça 106, p. 3-17) ; o Ministério Público junto ao TCU concordou com tal proposta.
8. Com os destaques e o acréscimo a seguir mencionados, alinho-me, em linhas gerais, às conclusões da Secex/MA e do MPTCU, à exceção da responsabilização de João Andreza Filho, ex-secretário municipal de Finanças, e de Raimundo Nonato Sampaio acerca de despesas com hospedagem ou assessoria jurídica. Nesses casos, deve-se afastar a responsabilidade dos envolvidos.
II
9. Preliminarmente, consultei as evidências que suportam os indícios de irregularidade. Constatei que o Denasus pesquisou as despesas realizadas pela prefeitura no extrato de conta corrente de movimentação dos recursos oriundos do FNS (peça 1, p. 97-228) e, a partir disso, cotejou os gastos desse extrato com seus respectivos comprovantes para concluir pela ausência de alguns comprovantes de despesas, os quais foram devidamente listados (peça 1, p. 27-87) . Assim, avalio que a irregularidade está corretamente descriminada, possibilitando aos responsáveis exercerem plenamente seu direito ao contraditório e à ampla defesa. Passo agora a avaliar as condutas dos envolvidos.
III
10. Raimundo Nonato Sampaio, ex-prefeito, foi citado por débito decorrente da ausência de documentação comprobatória de despesa pública, infração à Lei 4.320/1964, art. 63, §§ 1° e 2°, e ao Decreto 93.872/1986, art. 36, e de realização de despesa com hospedagem ou assessoria jurídica, infração à Portaria 204/GM/MS/2007, art. 6° (peça 89) . Apesar de a correspondência citatória ter sido entregue em seu endereço (peça 90) , o responsável não compareceu aos autos.
11. A ausência dessa documentação impediu os munícipes e a fiscalização de averiguar em que medida os recursos destinados à saúde pública foram aplicados, ou até mesmo se foram aplicados, em afronta à Constituição Federal, art. 70, parágrafo único e mais especificamente à Lei 4.320/1964, art. 63, §§ 1° e 2°. Em qualquer democracia se espera que os governantes prestem contas de seus atos, razão pela qual reputo inadmissível um gestor público, na função de ordenador de despesas, cuja função é ordenar o pagamento a partir de necessária documentação que o fundamente, não apresentar sequer notas fiscais de seus gastos à frente da gestão do município. 
12. Nesse sentido, e diante da revelia do responsável (art. 12, § 3º, da Lei 8.443/1992) , deve-se julgar irregulares suas contas, com imputação de débito. Considero que a ausência de prestação de contas fere um dos pilares da democracia, colocando em descrédito todas as esferas de governo perante a população. Dessa forma, deve-se aplicar multa em quantia próxima a 30% do montante do débito atualizado (R$ 1.800.000,00) , de forma a inibir condutas similares.
13. Já com relação às despesas com hospedagem e assessoria jurídica, avalio que não seria razoável exigir do chefe do Poder Executivo municipal conhecimento pormenorizado dos elementos exigidos pela norma que rege a gestão do SUS, como a Portaria 204/GM/MS/2007. Fundamento minha avaliação com base na Lei 8.080/2011, art. 9º, inciso III, que atribui à secretaria de saúde do município a direção dos recursos do SUS. Em outras palavras, os pormenores da aplicação dos recursos do SUS estariam na responsabilidade do titular dessa secretaria, e não na do prefeito. Verifiquei que as despesas com hospedagem e com assessoria jurídica possuíam documentação comprobatória e foram vinculadas às atividades da secretaria de saúde do município (peça 1, p. 237, 245) , razão pela qual reputo que não seria exigível do gestor médio identificar a ilegalidade de tais despesas sem o prévio conhecimento pormenorizado da citada portaria. Assim, deve-se excluir a responsabilidade pelo débito referente à realização das despesas em tela.
IV
14. Egídio Monteiro da Silva, ex-secretário municipal de Saúde, foi citado por débito decorrente da ausência de documentação comprobatória da despesa pública, infração à Lei 4.320/1964, art. 63, §§ 1° e 2°, e ao Decreto 93.872/1986, art. 36; e realização de despesa com hospedagem ou assessoria jurídica, infração à Portaria 204/GM/MS/2007, art. 6° (peça 88) . A correspondência citatória foi entregue em seu endereço (peça 91) , e o responsável apresentou defesa (peça 100) .
15. Alinho-me à análise efetuada pela Secex/MA (peça 106, p. 3-11) . Em linhas gerais, o gestor argumenta que: a) a irregularidade de ausência de documentação da despesa teria cunho meramente formal; b) já teria juntado aos autos, em fevereiro de 2015, a documentação que elidiria as possíveis irregularidades; c) por motivos políticos, teria sido impedido de obter acesso à documentação solicitada; d) teria ocorrido efetiva prestação dos serviços aos munícipes, ante o que inexistiria dano ao erário.
16. Quanto à irregularidade de ausência de documentação comprobatória da despesa ser falha meramente formal, observo que diversos precedentes desta Corte de Contas a consideram grave atentado ao regramento legal, conforme os Acórdão 1560/2009-TCU-Plenário; 8.800/2016-2ª Câmara; 1.276/2015-TCU-Plenário; 529/2015-2ª Câmara; 7.240/2012-2ª Câmara; assim, tal argumento deve ser rechaçado. Em referência à documentação que o gestor anteriormente acostara aos autos, verifiquei ter sido objeto de reanálise pedida pelo TCU ao órgão fiscalizador primário - Denasus - (peças 53 e 57) , cuja conclusão foi pela insuficiência de elementos para sanar todas as irregularidades (peça 58) ; logo, não procede sua argumentação. Já em relação às dificuldades de obtenção da documentação comprobatória da despesa pública, noto que há diversos precedentes deste Tribunal no sentido de que a responsabilidade pela comprovação da boa e regular aplicação dos recursos públicos é pessoal, razão pela qual reputo que tais dificuldades não são excludentes de responsabilização, conforme os Acórdão 3357/2016-TCU-Primeira Câmara; 1.731/2014-2ª Câmara; 3.527/2006-2ª Câmara.
17. No tocante às despesas com hospedagem ou assessoria jurídica, infração à Portaria 204/GM/MS/2007, art. 6°, o gestor não apresentou contestação. Por força da Lei 8.080/2011, art. 9º, inciso III, que atribui à Secretaria de Saúde do município a direção dos recursos do SUS, verifico que era exigível do secretário municipal cumprir e fazer cumprir a supramencionada portaria, o que não ocorreu, permitindo, assim, a despesa ilegal. Dessa forma, deve-se responsabilizá-lo. 
18. Por fim, diante do não acolhimento das razões de justificativa; do disposto na Lei 8.080/2011, art. 9º, inciso III, que atribui à Secretaria de Saúde do município a direção dos recursos do SUS; do fato de ser o referido gestor o titular dessa secretaria; da ausência de comprovação da despesa pública a impedir os munícipes e a fiscalização de averiguar em que medida os recursos destinados à saúde pública foram aplicados, ou até mesmo se foram aplicados; e por serem exigíveis desse gestor, no mínimo, cópias das notas fiscais dos gastos realizados, deve-se julgar irregulares suas contas, com imputação de débito. Por conta da omissão na prestação de contas, deve-se, pois, aplicar multa em quantia próxima a 30% do montante do débito atualizado (R$ 180.000,00) , de forma a inibir condutas similares. 
V
19. Rita Maria Sampaio Barros, ex-secretária municipal de Saúde, foi citada por débito decorrente da ausência de documentação comprobatória da despesa pública, infração à Lei 4.320/1964, art. 63, §§ 1° e 2°, e ao Decreto 93.872/1986, art. 36, e de realização de despesa com hospedagem ou assessoria jurídica, infração à Portaria 204/GM/MS/2007, art. 6° (peça 87) . Apesar de a correspondência citatória ter sido entregue em seu endereço (peça 93) , a responsável não compareceu aos autos.
20. Os mesmos argumentos e análises utilizados para Egídio Monteiro da Silva em itens anteriores valem para Rita Barros, visto que ocuparam o mesmo cargo e respondem pelo mesmo tipo de irregularidade, entretanto com fatos geradores em períodos diferentes (esta última sucedeu aquele no cargo) . Nesse sentido, e diante da revelia da responsável (art. 12, § 3º, da Lei 8.443/1992) , deve-se julgar irregulares suas contas, com imputação de débito. Como os outros dois responsáveis, que se omitiram em prestar as contas a que estavam obrigados a apresentar, há de ser apenada com multa em valor próximo a 30% do montante do débito atualizado (R$ 1.600.000,00) , de forma a inibir condutas similares. 
VI
21. João Andreza Filho, ex-secretário municipal de Finanças, foi citado por débito decorrente da ausência de documentação comprobatória da despesa pública, infração à Lei 4.320/1964, art. 63, §§ 1° e 2°, e ao Decreto 93.872/1986, art. 36 (peça 86) . Apesar de a correspondência citatória ter sido entregue em seu endereço (peça 92) , o responsável não compareceu aos autos nesta ocasião, mas apresentou defesa (peça 24) por ocasião do primeiro expediente citatório (peça 22) , que passo a analisar.
22. Os argumentos do responsável foram: realizou o trabalho na prefeitura com zelo e dedicação; o TCU não delimitou a ilicitude praticada; e não houve desvio de verbas com notas fiscais inidôneas. De fato, verifiquei que não houve correta delimitação na conduta do responsável. Explico. Tanto o prefeito quanto o secretário de Saúde possuem dispositivos legais que lhes atribuem responsabilidades. O primeiro, ordenador de despesa, o segundo, a direção dos recursos do SUS por força da Lei 8.080/2011, art. 9º, inciso III. Já para secretário de Finanças não há qualquer documentação nos autos que delimite suas atividades/responsabilidades.
23. Referida ausência de delimitação inviabiliza a condenação do envolvido. Justifico. Consultando as peças constantes dos autos, verifiquei que na estrutura orgânica da prefeitura há o cargo de secretário municipal de Finanças (peça 1, p. 375-377) , além do cargo de tesoureiro (peça 1, p. 365-367) , e que não há nos autos qualquer elemento que especifique as atribuições desses cargos. Isso posto, não é possível inferir se seria responsabilidade do tesoureiro ou do secretário municipal de Finanças, ou ainda de outro cargo, apresentar comprovantes de despesa pública. Assim, nesse ponto, deixo de acompanhar a proposta da unidade técnica, que contou com a anuência do MPTCU, de responsabilização de João Andreza Filho, ex-secretário municipal de Finanças, excluindo-o da relação processual.
	Ante o exposto, VOTO por que seja aprovada a minuta de deliberação que submeto a este Colegiado.
TCU, Sala das Sessões Ministro Luciano Brandão Alves de Souza, em 12 de fevereiro de 2019.
ANA ARRAES 
Relatora